【裁判字號】    98,台上,1653
【裁判日期】    980326
【裁判案由】    常業詐欺
【裁判全文】
最高法院刑事判決            九十八年度台上字第一六五三號
上  訴  人  甲  ○
            乙○○
共      同
選任辯護人  李志澄律師
上列上訴人等因常業詐欺案件，不服台灣高等法院中華民國九十
七年十二月九日第二審更審判決（九十七年度上更(二)字第五一六
號，起訴案號：台灣板橋地方法院檢察署八十九年度偵字第二一
一三九、二一一四０號），提起上訴，本院判決如下：
    主  文
上訴駁回。
    理  由
按刑事訴訟法第三百七十七條規定：上訴於第三審法院，非以判
決違背法令為理由，不得為之。是提起第三審上訴，應以原判決
違背法令為理由，係屬法定要件，如果上訴理由書狀並未依據卷
內訴訟資料，具體指摘原判決不適用何種法則或如何適用不當，
或所指摘原判決違法情事，顯與法律規定得為第三審上訴理由之
違法情形，不相適合時，均應認其上訴為違背法律上之程式，予
以駁回。本件原審經審理結果，認為上訴人甲○、乙○○常業詐
欺之犯行罪證明確，因而撤銷第一審關於上訴人等部分之科刑判
決，改判仍依修正前常業犯之規定，論甲○、乙○○以共同以犯
詐欺罪為常業罪，各處有期徒刑一年十月。已詳敘調查、取捨證
據之結果及憑以認定犯罪事實之心證理由。並就上訴人等否認犯
行之供詞及其所辯各節認非可採，詳加指駁。從形式上觀察，原
判決並無足以影響判決結果之違法情形存在。上訴意旨略以：(一)
、原判決依刑事訴訟法第一百五十九條之五規定，認定證人簡聖
峰、丁○○、丙○○、林參多等人於警詢所述具有證據能力，惟
上訴人等不知證據能力與證據力之區別，原判決遽認伊等知悉上
開證人警詢所述無證據能力而未為爭執，未敘明其認定之理由，
即有違誤。又原審於審判期日未傳喚證人丁○○、丙○○、林參
多到庭踐行交互詰問程序，有礙被告對證人詰問權之行使，亦有
違誤。(二)、原判決援引證人即共同被告林慧珊（已經原審法院更
一審判處有期徒刑二年確定）警詢所述，認定乙○○有共同常業
詐欺犯行，惟林慧珊與乙○○間利害相反，且原判決未依人證之
法定程序調查，復無視乙○○於原審就林慧珊警詢筆錄之證據能
力所提出之爭執，此並經鈞院前次發回意旨予以指摘，仍未予說
明，另原判決於理由中認無再予傳喚林慧珊之必要，即遽將其警
詢所述採為判決之基礎，俱有未盡調查職責之違法。(三)、證人簡
聖峰於警詢及第一審偵、審中，關於聽聞自共同被告林慧珊部分
之供述，屬傳聞證據，原判決未說明其憑以認定證據能力之依據
，復未傳喚證人簡聖峰到庭，即將之採為不利於上訴人等之認定
，有違證據法則。(四)、證人丁○○曾於原審法院更一審審理中證
稱：祺麟企業有限公司（下稱祺麟公司）向其訂貨，所開立之現
金支票均獲兌現，嗣後均由漁會餐廳向其訂貨而遭退票等語，足
見祺麟公司向其訂貨所支付之貨款均已支付完畢，而與漁會餐廳
支票遭退票之事無涉，原判決未說明不採上開有利證述之理由，
即遽將證人丁○○列為本案之被害人，有判決不載理由之違法等
語。惟按：(一)、被告以外之人於審判外之陳述，雖不符刑事訴訟
法第一百五十九條之一至四之規定，而經當事人於審判程序同意
作為證據，法院審酌該言詞陳述或書面陳述作成時之情況，認為
適當者，亦得為證據；當事人、代理人或辯護人於法院調查證據
時，知有第一百五十九條第一項不得為證據之情形，而未於言詞
辯論終結前聲明異議者，視為有前項之同意。刑事訴訟法第一百
五十九條之五定有明文。原判決理由已就：上訴人等對於證人簡
聖峰、丁○○、丙○○、林參多等人於警詢所為陳述之證據能力
，或僅爭執部分陳述之真實性證明力，而未爭執該部分證據之證
據能力，法院審酌上開證人言詞陳述作成時之情況，並無違法取
供情形或其他程序上之瑕疵，認引用其等警詢中之陳述作為證據
應屬適當等由，因認具有證據能力（見原判決第三、四頁，理由
壹之二）。經核於法尚無不合，自不容妄加指摘，而據為適法之
第三審上訴理由。(二)、證人已由法官合法訊問，且於訊問時予當
事人詰問之機會，其陳述明確別無訊問之必要者，不得再行傳喚
，刑事訴訟法第一百九十六條定有明文。證人簡聖峰業於第一審
及原審法院上訴審、更一審（見第一審卷第一宗第一一四至一一
六頁、第一一九頁，上訴卷第一九七至一九九頁、第二０三頁，
更(一)卷第一宗第一五九至一七一頁）；證人丁○○則於原審法院
更一審（見更(一)卷第一宗第一七八至一八九頁、第一九０頁）；
證人丙○○已於原審法院上訴審（見上訴卷第一六七至一六九頁
、第一七六頁）；證人林參多業於第一審及原審法院上訴審（見
第一審卷第一宗第二三二至二三五頁、第二三八頁，上訴卷第一
六九、一七０、一七五頁）分別到庭具結證述明確，並由上訴人
等或其等選任辯護人進行詰問程序，有各該審卷可稽，原審未再
傳訊，依上開規定並不違法。上訴意旨任意爭執，仍非適法之第
三審上訴理由。(三)、採證認事，係事實審法院之職權，其對證據
證明力所為之判斷，如未違背經驗法則與論理法則，復已敘述其
憑以判斷之心證理由，即不能任意指為違法。原判決依憑上訴人
等之部分自白及證人簡聖峰所證述，並援引證人即被害人丙○○
之證詞，據以認定上訴人等均為祺麟公司之董事，與共同被告林
慧珊等人共同基於以犯詐欺罪為常業之犯意聯絡，共同詐騙如原
判決附表所示之被害人等情。經核證人簡聖峰所證：伊係由甲○
介紹至祺麟公司任職，上訴人等分別擔任祺麟公司之董事等內容
，既為其所親自見悉，乃係就其個人所親身體驗之事實為證述，
並非單純之個人意見或推測之詞，亦非間接傳聞自他人之陳述，
該項證言經合法調查後，本於職權之行使，自得採為判斷之依據
。原判決復以證人即經營「阿水活海產店」之被害人丁○○於警
詢及原審法院更一審時證稱：祺麟公司會計林慧珊於民國八十八
年十二月間透過朋友介紹認識伊，伊遂至祺麟公司的板橋市○○
路辦公室確認公司存在，始放心與祺麟公司交易，初始林慧珊親
自來訂貨並以支票付款，支票均有兌現，但後來所開立的支票卻
都退票，伊店於八十八年十二月底起至八十九年三月十七日止與
祺麟公司交易，共損失新台幣五十一萬四千多元，林慧珊訂購海
鮮，叫伊把海鮮送到台北市○○街的漁會餐廳，後來八十九年三
月，祺麟公司倒閉，漁會餐廳也隨著倒閉；甲○曾經說農安街的
漁會餐廳也是祺麟公司的關係企業，因為漁會餐廳是祺麟公司的
，所以林經理（即林展元）告訴伊，如果以後漁會餐廳缺貨都可
以以祺麟公司的名義向伊訂貨等語（見原判決第五、十頁），並
參酌卷附訂貨估價單影本十二張等證據資料，資以綜合判斷證人
丁○○亦為本件詐騙案件之被害人，上訴人等共同詐騙所得之海
產、肉品，部分交由甲○經營之漁會餐廳使用。原判決業已依據
調查證據之結果，說明其得心證之理由。此屬事實審法院證據取
捨之職權判斷，並無違背客觀存在之經驗法則或論理法則，自不
容漫事指為違法。雖原判決未就證人丁○○於原審法院更一審所
證稱：祺麟公司向其訂貨，所開立之現金支票均獲兌現，嗣後均
由漁會餐廳向其訂貨而遭退票等語（見更(一)卷第一宗第一八四、
一八五頁，第二宗第十三至十四頁），並非有利於上訴人等之證
據，特別加以說明，理由縱欠周全，然於判決無所影響，依刑事
訴訟法第三百八十條之規定，尚不得執為合法之第三審上訴理由
。(四)、原判決於理由內引用共同被告林慧珊於審判外之陳述（見
原判決第六頁倒數第三行以下、第十一頁第十四至十六行），而
未說明共同被告林慧珊客觀上有無不能受詰問之情形？何以不必
傳訊林女到庭接受乙○○詰問？即屬經合法調查之證據，而得採
為論罪證據之理由，逕行援用，參諸刑事被告詰問證人之權利，
係憲法保障之基本訴訟權，固有未合。然原判決並非單憑該項被
告以外之人於審判外之陳述為判決之基礎，且上訴意旨復未說明
除去上開證據，原判決即不能為同一事實之認定，故原判決此部
分之違誤，即難謂於判決有所影響，依刑事訴訟法第三百八十條
之規定，仍不得據以提起第三審上訴。(五)、其餘上訴意旨，經核
係置原判決所為明白論斷於不顧，仍持已為原判決指駁之陳詞再
事爭辯，及對於事實審法院取捨證據與自由判斷證據證明力之職
權行使，並就與判決本旨無關之枝節事項，徒以自己之說詞，任
意指摘，難認已符合首揭法定之第三審上訴要件。其等上訴俱違
背法律上之程式，均應予駁回。
據上論結，應依刑事訴訟法第三百九十五條前段，判決如主文。
中    華    民    國  九十八  年    三    月  二十六  日
                      最高法院刑事第九庭
                          審判長法官  邵  燕  玲
                                法官  李  伯  道
                                法官  孫  增  同
                                法官  李  英  勇
                                法官  林  俊  益
      本件正本證明與原本無異
                                      書  記  官
中    華    民    國  九十八  年    三    月  三十一  日
                                                     Ｍ


司法院資訊處製作；財團法人民間司法改革基金會備份。
